【裁判字號】    89,上重訴,25
【裁判日期】    900322
【裁判案由】    殺人
【裁判全文】
臺灣高等法院臺中分院刑事判決                    八十九年度上重訴字第二五號
    上  訴  人
    即  被  告  丁○○
    指定辯護人  本院公設辯護人乙○○
右上訴人因殺人案件，不服臺灣彰化地方法院八十九年度重訴字第一一號中華民國八
十九年十月五日第一審判決（起訴案號：臺灣彰化地方法院檢察署八十九年度偵字第
三七八二號），提起上訴，本院判決如左：
      主  文
原判決撤銷。
丁○○無罪。應令入精神醫療院所，施以監護，其期間為年。
      事  實
公訴意旨略以：丁○○前曾多次傷害其母莊蘇葉，素行不端，後於民國八十九年五月
十一日十三時三十分許，在彰化縣竹塘鄉○○村○○路保安巷四十一號之住處，因自
覺客廳神明桌之擺設有問題，遂呼喚在屋外之莊蘇葉入內處理，莊蘇葉不從，丁○○
乃強拉莊蘇葉進入客廳，二人遂發生嚴重之肢體衝突，莊蘇葉因而頸部、背部多處被
抓傷，右膝蓋處亦有擦傷，然丁○○仍不知罷手，復於盛怒之下，萌生殺人之犯意，
就地拾起屋內磚塊一塊由上往下朝莊蘇葉之頭部予以猛擊，於磚塊失手掉落後，又拾
起另一塊磚塊再朝莊蘇葉之頭部重擊三至四下，迨莊蘇葉倒地無法動彈後始就罷，丁
○○見釀成大禍，不知將其母送醫，反迅即騎乘自行車逃往彰化縣二林鎮華崙汽車旅
館藏匿，任令其母莊蘇葉因頭部遭到重擊而受有左顴骨部7x4公分瘀血合併眼眶部3x1
公分裂傷、右顳骨3x3公分裂傷合併骨折凹陷及相鄰上開傷口處有一血腫合併骨折凹
陷之重創等傷，造成顱內出血死亡。丁○○於翌日即同年、月十二日凌晨二時三十分
許，在犯罪未經發覺前，前往彰化縣警察局二林分局二林派出所自首而接受裁判。因
認丁○○有犯刑法第二百七十二條第一項之殺直系血親尊親屬罪嫌等語。
    理  由
一、按心神喪失人之行為不罰；被告行為不罰者，應諭知無罪之判決，但如認為有諭
    知保安處分之必要時，並應諭知其處分及期間；又因心神喪失而不罰者，得令入
    相當處所，施以監護，期間為三年以下；此為刑事訴訟法第三百零一條第一項、
    第二項及刑法第十九條第一項、第八十七條第一項第三項所明定。
二、上訴人即被告丁○○有殺害其母莊蘇葉之事實，固據被告坦承不諱，並有犯罪所
    用之磚塊二塊扣案及案發及陳屍現場之相片十二張、位置圖一份在卷可稽，該扣
    案之二塊磚塊上沾黏有血跡及毛髮，經以ＤＮＡ比對，與莊蘇葉之血液及毛髮相
    符，亦有內政部警政署刑事警察局鑑驗書一份附卷可考。莊蘇葉因遭被告持磚塊
    重擊頭部，致受有左顴骨部7x4公分瘀血合併眼眶部3x1公分裂傷合併骨折凹陷及
    相鄰上開傷口處有一血腫合併骨折凹陷之重創造成顱內出血死亡，復經檢察官督
    同檢驗員相驗屬實，製有勘驗筆錄、相驗屍體證明書、驗斷書、相驗照片三十張
    在卷足憑。莊蘇葉係遭被告殺害死亡，應可認定。惟被告辯稱伊當時精神狀態不
    好，係有靈魂告訴伊伊母為惡魔所變，叫伊將伊母打死等語。查被告於犯本罪之
    前，雖無有關精神疾病之病歷紀錄，惟被告與莊蘇葉為母子，關係至親，平日共
    同生活，並無仇隙，案發當時復無何爭執，竟無故持磚塊將莊蘇葉重擊致死，被
    告當時之精神狀態是否正常，顯然可疑。據證人即被告之姊丙○○於警訊中陳稱
    ：「平時我母親和丁○○居住，平時相處良好，只是我弟丁○○精神不佳時會有
    異常動作。」於偵查中陳稱：「就我所知，丁○○精神有時會失常，所以有時他
    不知自己在做什麼。」「我弟弟有吸安，腦筋有問題，發作時有攻擊性，但不曾
    打過我媽媽。」而被告於本院審理中，先後供稱：「當時有人叫我拿東西打我母
    親。」 (八十九年十二月二十一日調查筆錄)「 (問：為何殺死你母親？)我當時
    不清醒。」「  (問：為何殺死你母親？)鬼叫我殺死他的。當我失眠的時候就會
    看見很多鬼。」「  (問：為何失眠？失眠期間有多久？)不知道。失眠期間不一
    定多久，有時候幾個月睡不著覺，有時候幾天。鬼叫我打死我母親，說這樣對他
    比較好。」「  (問：打你母親之後做什麼？)他的靈魂出來叫我抱他到床上。因
    為他太重，我抱不動，就沒有抱他上床。」「 (問：為何不報警反而到旅館睡覺
    ？)我想睡覺，就跑出去。」「 (問：殺死你母親之後有看過鬼？)有時候有，有
    時候沒有。」  (九十年一月十八日調查筆錄)「是靈魂叫我打死我母親的。」「
    前幾天李登輝來找我幫他選舉的事，另外連戰跟他太太也有來跪請我幫忙，我不
    理他們。另外還有一些人來找我，我都不理他們。找我的人有的是好人，有的是
    壞人，壞人打我我受傷，很快就好。在他們走之後，我知道是靈魂來找我。」「
    (問：你母親有來看你？)有。拿雞肉來看我，因為我很喜歡吃雞肉。我打死他之
    後，他有復活並來看我。當時我會打死他，是靈魂叫我打死他，說他是惡魔變的
    ，打死他之後，並叫我抱我母親上床，因為抱不動，所以只抱我母親的靈魂上床
    。我母親說她沒事，叫我出去玩，我就出去玩。」「 (問：你母親有活過來，為
    何去自首？)我不知道。是靈魂叫我去自首或逃走，我選擇自首。」「當時我母
    親在煮菜，我在弄神明桌，靈魂告訴我，我母親是惡魔，叫我打死他。」「   (
    問：你見你母親倒地，不知將她送醫，反而騎乘自行車逃往彰化縣二林鎮華崙汽
    車旅館藏匿，任令你母親因頭部遭到重擊而造成顱內出血死亡？)是靈魂叫我去
    睡覺。」「靈魂有時會跑到我身體內控制我。」「以前家裡的人知道我看見靈魂
    ，就會帶我去拜拜，拜拜之後有時候有效，有時候沒有效。」「十幾歲開始就看
    見靈魂，我有陰陽眼可以看見靈魂，別人看不見。」「 (問：昨晚睡覺有看見？
    )晚上只有做夢，沒有看見。」 (言詞辯論筆錄)被告於警、偵訊並原審法院、本
    院審理中，對於殺害莊蘇葉之經過，均坦白承認，並不為自己之犯行作何辯解，
    亦不主動陳述行為當時之精神狀態，僅在本院訊問其殺害莊蘇葉之動機時被動陳
    述看見靈魂及受靈魂指示殺害莊蘇葉等語，所言荒誕怪異，對於本院訊問其是否
    自認有精神疾病，稱無，則其上開看見靈魂及受靈魂指示殺害莊蘇葉之說，應
    非為圖脫卸責任之避之詞。本院囑託行政院衛生署八里療養院鑑定被告之精神
    狀態，經該醫院指定醫師蔡元錄鑑定結果，被告之言談完全固著於妄想：生活中
    不定時可見到靈魂，他們會化成人形  (識者或不識者)，有時會指使他做一些非
    自己意願的事，有時會打他，殺他。被告曾因上述經驗而誤會傷及他人。聽幻覺
    症狀明顯，對與妄想或幻聽以外之事務的判斷力尚可。被告係妄想型精神分裂患
    者，實施本案時，因妄想及聽幻覺之影響而喪失對犯罪行為之判斷與控制，即已
    達心神喪失之狀態，此有鑑定報告書附卷可稽。至於被告行兇後，隨即離開現場
    ，復於翌日自行前往警察局自首，並自警訊、偵查及在原審、本院審理時，對案
    發經過及相關細節，均能連續而詳細之供述，自承知道拿磚塊打頭部會造成人死
    亡等情，依鑑定人蔡元錄醫師之意見，精神病人之行為若不受其精神病症狀影響
    ，通常與一般人相差不大，例如某病人因被害妄想認定加害人  (妄想對象)加害
    時，常先採一人之反應，即找對方理論、報案或訴訟，然因純係其個人妄想，並
    無實據，前述方法均無效果。但是病人感受加害人立即之迫害 (現實上並無此事
    )，乃採自力救濟方式 (如殺人)解除當時之危急。而面對殺人之行為，病人則有
    可能湮滅證據、逃亡或自首，與常人反應類似。判斷其心神喪失，乃因考量病人
    是否因病的影響致喪失辨明現實之能力而做出犯罪行為。本個案實施犯罪行為當
    時，除受被害妄想影響外，更受幻聽指示，顯示個案當時感受到的危急已令其無
    明辨現實及決定其他因應方式的能力，即已達心神喪失之狀態，此有鑑定補充說
    明書在卷可參，自不得僅由其事後有如同常人般之反應--脫離現場、自首，並能
    夠詳細敘述犯罪過程，即推認被告於行為時並無心神喪失情形。另丙○○供稱被
    告曾有吸食安非他命情形，但本件並無證據顯示被告於案發時有吸食安非他命。
    而依鑑定人蔡元錄醫師之補充說明，安非他命雖然可造成部分吸食者出現類似精
    神分裂症之症狀，但其妄想內容較不像精神分裂症患者般荒誕怪異，且持續時間
    較短  (未使用後、數週內緩解；若給予藥物治療則更快消失)。觀諸被告之情形
    應傾向於係精神分裂症所造成。參諸且據被告陳稱自十幾歲起看見靈魂，及被告
    於案發向警方自首後自八十九年五月十二日即遭羈押，迄至本院言詞辯論時仍聲
    稱看見靈魂，足見仍存在妄想及幻聽症狀。被告殺害莊蘇葉顯非因吸食安非他命
    致一時失智所為。被告係因其妄想精神分裂病症，受妄想及聽幻覺之影響，喪失
    對犯罪行為之判斷與控制，而殺害莊蘇葉，堪予採信。被告殺害莊蘇葉之當時既
    已喪失對犯罪行為之判斷與控制，亦即處於心神喪失之狀態，其行為自屬不罰。
    原審以被告於犯罪時無心神喪失情形而判決被告有罪，尚有未合。被告指摘原判
    決不當，為有理由，應由本院將原判決撤銷改諭知無罪之判決。又被告患有妄想
    型精神分裂症，有為保安處分之必要，並諭知令入精神醫療院所，施以監護，其
    期間為三年。
據上論斷，依刑事訴訟法第三百六十九條第一項前段、第三百六十四條、第三百零一
條第一項第二項，刑法第十九條第一項、第八十七條第一項第三項，判決如主文。
本案經檢察官甲○○到庭執行職務。
中       華       民       國   九  十    年     三      月    二十     日
                                臺灣高等法院臺中分院刑事第九庭
                                      審判長法  官  陳  筱  珮
                                            法  官  古  金  男
                                 法  官  趙  春  碧
右正本證明與原本無異。
如不服本判決應於收受送達後十日內向本院提出上訴書狀，其未敘述上訴之理由者並
得於提起上訴後十日內向本院補提理由書（均須按他造當事人之人數附繕本）。
                                            書記官  陳  曉  青
中       華       民       國   九  十    年     三      月   二十二    日
                                                                        Ｋ


司法院資訊處製作；財團法人民間司法改革基金會備份。
